ACORDAO-COMPLETO-2555180

ACÓRDÃO 7552/2022 ATA 37/2022 - PRIMEIRA CÂMARA

VISTOS, relatados e discutidos estes autos de tomada de contas especial instaurada pelo Fundo Nacional de Desenvolvimento da Educação (FNDE) , relativamente à aplicação dos recursos repassados ao município de Gravataí/RS no âmbito do Programa Nacional de Inclusão de Jovens (Projovem Urbano) , exercício de 2013.
ACORDAM os ministros do Tribunal de Contas da União, reunidos em sessão da 1ª Câmara, ante as razões expostas pelo relator, em:
9.1. considerar quitado o débito imputado ao responsável Marco Aurélio Soares Alba, recolhido pelo município de Gravataí/RS;
9.2. rejeitar as razões de justificativa e julgar irregulares as contas de Marco Aurélio Soares Alba, nos termos dos arts. 1º, I, e 16, III, "a" e "b", da Lei 8.443/1992 c/c o art. 23, III, da mesma Lei e os arts. 1º, I, 209, II, e 214, III, do RI/TCU;
9.3. aplicar a Marco Aurélio Soares Alba a multa prevista no art. 58, I, da Lei 8.443/1992, no valor de R$ 10.000,00 (dez mil reais) ; 
9.4. autorizar, desde logo, se requerido, com fundamento no art. 26 da Lei 8.443/1992 c/c o art. 217, §§ 1º e 2º, do RI/TCU, o parcelamento da dívida em até 36 parcelas, incidindo, sobre cada parcela, corrigida monetariamente, os correspondentes acréscimos legais, fixando-lhe o prazo de 15 (quinze)  dias, a contar do recebimento da notificação, para comprovar, perante o Tribunal, o recolhimento da primeira parcela, e de 30  (trinta)  dias, a contar da parcela anterior, para comprovar o recolhimento das demais parcelas, devendo incidir, sobre cada valor mensal, atualizado monetariamente, os juros de mora devidos, no caso do débito, na forma prevista na legislação em vigor, alertando o responsável de que a falta de comprovação do pagamento de qualquer parcela importará o vencimento antecipado do saldo devedor, nos termos do § 2º do art. 217 do Regimento Interno deste Tribunal;
9.5. autorizar, desde logo, nos termos dos arts. 219, II, do RI/TCU e 28, II, da Lei 8.443/1992, a cobrança judicial da dívida, caso não atendidas as notificações;
9.6. enviar cópia deste acórdão ao FNDE e ao responsável; 
9.7. informar aos interessados que o inteiro teor da presente deliberação estará disponível, no dia seguinte à sua oficialização, no endereço www.tcu.gov.br/acordaos.

TOMADA DE CONTAS ESPECIAL. instaurada pelo Fundo Nacional de Desenvolvimento da Educação - FNDE, em razão de omissão no dever de prestar contas de recursos repassados ao programa Projovem  Urbano.

Primeira Câmara

Município de Gravataí/RS.

3. Interessados/Responsáveis:
3.1. Interessado: Fundo Nacional de Desenvolvimento da Educação (00.378.257/0001-81).
3.2. Responsável: Marco Aurélio Soares Alba (XXX.502.230-XX).

13.1. Ministros presentes: Walton Alencar Rodrigues (Presidente), Benjamin Zymler, Vital do Rêgo e Jorge Oliveira.
13.2. Ministros-Substitutos presentes: Augusto Sherman Cavalcanti e Weder de Oliveira (Relator).

WEDER DE OLIVEIRA

Transcrevo, com ajustes de forma, a instrução elaborada pela Secretaria de Controle Externo de Tomada de Contas Especial (SecexTCE) [footnoteRef:2]: [2:  Peça 77.] 
"INTRODUÇÃO
1. Cuidam os autos de tomada de contas especial instaurada pelo Fundo Nacional de Desenvolvimento da Educação, em desfavor de Marco Aurélio Soares Alba (gestões 1º/1/2013 a 31/12/2016 e 1º/1/2017 a 31/12/2020, em razão da omissão no dever de prestar contas dos recursos recebidos por força do Projovem Urbano, no exercício de 2013, cujo prazo encerrouse em 2/12/2016.
HISTÓRICO
2. Em 30/5/2019, com fundamento na IN/TCU 71/2012, alterada pela IN/TCU 76/2016 e DN/TCU 155/2016, o dirigente do Fundo Nacional de Desenvolvimento da Educação autorizou a instauração da tomada de contas especial (peça 1) . O processo foi registrado no sistema e-TCE com o número 2957/2019.
3. Os recursos repassados pelo FNDE ao município de Gravataí/RS, no âmbito do Projovem Urbano - exercício 2013, totalizaram R$ 78.012,00 (peça 5) .
4. O fundamento para a instauração da Tomada de Contas Especial, conforme consignado na matriz de responsabilização elaborada pelo tomador de contas, foi a constatação da seguinte irregularidade:
Não comprovação da boa e regular aplicação dos recursos federais repassados à Prefeitura Municipal de Gravataí - RS, em face da omissão no dever de prestar contas dos valores transferidos, no âmbito do PROJOVEM URBANO, no exercício de 2013, cujo prazo encerrou-se em 2/12/2016.
5. O responsável arrolado na fase interna foi devidamente comunicado e, diante da ausência de justificativas suficientes para elidir a irregularidade e da não devolução dos recursos, instaurou-se a tomada de contas especial.
6. No relatório (peça 14) , o tomador de contas concluiu que o prejuízo importaria no valor original de R$ 78.012,00, imputando-se a responsabilidade a Marco Aurélio Soares Alba, Prefeito Municipal no período de 1º/1/2013 a 31/12/2016 e de 1º/1/2017 a 31/12/2020, na condição de gestor dos recursos.
7. Em 14/10/2019, a Controladoria-Geral da União emitiu o relatório de auditoria (peça 16) , em concordância com o relatório do tomador de contas. O certificado de auditoria e o parecer do dirigente do órgão de controle interno concluíram pela irregularidade das presentes contas (peças 17 e 18) .
8. Em 4/11/2019, o ministro responsável pela área atestou haver tomado conhecimento das conclusões contidas no relatório e certificado de auditoria, bem como do parecer conclusivo do dirigente do órgão de controle interno, manifestando-se pela irregularidade das contas, e determinou o encaminhamento do processo ao Tribunal de Contas da União (peça 19) .
9. Na instrução inicial (peça 23) , analisando-se os documentos nos autos, concluiu-se pela necessidade de realização de citação e audiência do responsável.
10. Transcorrido o prazo regimental, o responsável Marco Aurélio Soares Alba apresentou defesa (peças 37 e 38) .
11. Em paralelo, o FNDE encaminhou o Ofício 18175/2020 (peça 40) , informando que foi apresentada documentação, a título de prestação de contas intempestiva do Projovem Urbano/2013, e que seria objeto de Nota Técnica a ser encaminhada ao Tribunal.
12. Conforme instrução de peça 42, foi proposta diligência ao FNDE para que encaminhasse documento técnico acerca da análise da prestação de contas intempestiva dos recursos repassados ao município de Gravataí/RS, no âmbito do Projovem Urbano, no exercício de 2013.
13. Em resposta à diligência, o FNDE encaminhou a Nota Técnica 221/2020 (peça 50) e a Nota Técnica 2057736/2020 (peça 49) .
14. Na instrução antecedente (peça 54) , analisando-se os documentos nos autos, concluiu-se pela necessidade de realização de nova citação para a seguinte irregularidade:
14.1. Irregularidade: não cumprimento do objeto e do objetivo previsto no Projovem Urbano, no exercício de 2013, em face do não atingimento da meta de formação de 200 estudantes, divergência de valor entre o apurado em extrato bancário e o informado na Relação de Pagamentos, e não declaração de pagamentos, na prestação de contas, referentes a desembolsos identificados no extrato bancário.
14.1.1. Evidências da irregularidade: documentos técnicos presentes nas peças 49 e 50.
14.1.2. Normas infringidas: art. 37, caput, c/c o art. 70, parágrafo único, da Constituição da República Federativa do Brasil; art. 93 do Decreto-lei 200/1967; art. 66 do Decreto 93.872/1986; e art. 4º, inciso III, alíneas 'a' e 'b', da Resolução CD/FNDE 54/2012.
14.1.3. Débitos relacionados ao responsável Marco Aurélio Soares Alba:
	Data de ocorrência
	Valor histórico (R$) 

	31/1/2013
	7.554,48

	7/2/2013
	3.530,80

	8/2/2013
	416,92

	14/2/2013
	5.650,66

	20/2/2013
	5.232,40

	14/3/2013
	207,44

	21/3/2013
	3.717,55

	27/3/2013
	7.262,64

	28/3/2013
	897,75

	12/4/2013
	5.293,33

	19/4/2013
	397,93

	29/4/2013
	7.156,00

	14/5/2013
	4.864,00

	23/5/2013
	2.035,15

	29/5/2013
	7.296,00

	31/5/2013
	15.543,17

	13/6/2013
	4.528,00

	28/6/2013
	6.792,00

	9/7/2013
	760,60

	10/7/2013
	304,25

	12/7/2013
	4.304,00

	31/7/2013
	6.507,82

	14/8/2013
	4.304,00

	30/8/2013
	6.456,00

	12/9/2013
	4.304,00

	30/9/2013
	6.456,00

	14/10/2013
	2.064,00

	25/10/2013
	1.880,00

	29/10/2013
	15.329,73

	31/10/2013
	1.820,88

	1/11/2013
	435,12

	13/11/2013
	1.504,00

	28/11/2013
	14,87

	29/11/2013
	4.496,00

	12/12/2013
	2.064,00

	19/12/2013
	3.279,67

	27/12/2013
	3.096,00

14.1.4. Cofre credor: Fundo Nacional de Desenvolvimento da Educação.
14.1.5. Responsável: Marco Aurélio Soares Alba.
14.1.5.1. Conduta: deixar de cumprir o objetivo estabelecido no âmbito do Projovem Urbano, no exercício de 2013, em face do não atingimento da meta de formação de 200 estudantes, e apresentar prestação de contas com divergência de valor entre o apurado em extrato bancário e o informado na Relação de Pagamentos, e com ausência de declaração de pagamentos referentes a desembolsos identificados no extrato bancário.
14.1.5.2. Nexo de causalidade: a conduta descrita impediu o cumprimento do objeto e do objetivo do Projovem Urbano, no exercício de 2013, além de propiciar uma prestação de contas deficiente, em afronta ao art. 37, caput, c/c o art. 70, parágrafo único, da Constituição da República Federativa do Brasil; art. 93, do Decreto-lei 200/1967; art. 66, do Decreto 93.872/1986; e art. 4º, inciso III, alíneas 'a' e 'b', da Resolução CD/FNDE 54/2012.
14.1.5.3. Culpabilidade: não há excludentes de ilicitude, de culpabilidade e de punibilidade; é razoável supor que o responsável tinha consciência da ilicitude de sua conduta; era exigível conduta diversa da praticada, qual seja, adotar providências no sentido de atingir a meta prevista para o Projovem Urbano, no exercício de 2013, e comprovar adequadamente todas as despesas realizadas no programa.
15. Encaminhamento: citação.
16. Em cumprimento ao pronunciamento da unidade (peça 56) , foi efetuada citação do responsável, nos moldes adiante:
a)  Marco Aurélio Soares Alba - promovida a citação do responsável, conforme delineado adiante:
	Comunicação: Ofício 20073/2021 - Seproc (peça 58) 
Data da Expedição: 27/4/2021
Data da Ciência: 10/5/2021 (peça 59) 
Nome Recebedor: Viviane Garcia 
Observação: Ofício enviado para o endereço do responsável, conforme pesquisa na base de dados no sistema da Receita Federal, custodiada pelo TCU (peça 57) .
Prorrogações de prazo:
	Documento
	Nova data limite

	Termo (peça 63) 
	9/6/2021

Fim do prazo para a defesa: 9/6/2021
	
17. Conforme Despacho de Conclusão das Comunicações Processuais (peça 66) , as providências inerentes às comunicações processuais foram concluídas. 
18. O responsável compareceu aos autos através de seu advogado e apresentou defesa datada de 9/6/2021 (peça 64) , acompanhada de ofício do município (peça 65) , solicitando prazo de 60 dias para providências do município com respeito ao recolhimento do débito aos cofres do FNDE.
19. Transcorrido esse prazo, sem o recolhimento do débito ou a apresentação de fatos novos pela defesa, foi juntado aos autos a instrução de peça 68, de 17/8/2021, a qual analisou os documentos apresentados pela defesa (peças 64 e 65) , nos seguintes termos:
Da defesa do responsável Marco Aurélio Soares Alba.
25. O responsável Marco Aurélio Soares Alba apresentou defesa, que passa a ser analisada em seguida.
26. Argumento (peça 64) :
26.1. O responsável alega que requereu formalmente, junto ao Executivo Municipal de Gravataí/RS, o encaminhamento da documentação pertinente aos recursos recebidos por força do Projovem Urbano, no exercício de 2013, a fim de instruir a sua defesa.
26.2. Esclarece que, em resposta ao seu requerimento, o município de Gravataí/RS solicitou prorrogação de prazo para apresentação dos documentos solicitados, em razão das precárias instalações e sistemas de controle existentes na época, ou seja, documentos ao relento, sem controle, em prédios insalubres e sem as mínimas condições de acondicionamento e armazenamento de documentações.
26.3. Informa ainda que foi identificado um documento, onde consta um despacho para a devolução dos recursos ora em análise.
26.4. Diante das circunstâncias apresentadas, o responsável requereu a suspensão do processo, pelo período de 60 dias, para apresentação dos esclarecimentos e/ou a juntada do comprovante da devolução dos recursos.
27. Análise do argumento:
27.1. Cumpre destacar que a defesa do responsável foi datada e juntada aos autos em 9/6/2021, e passados mais de 60 dias da 'suspensão processual' requerida, não houve a juntada de qualquer documento ou informação que pudesse afastar a irregularidade pela qual responde ou mesmo comprovar que houve o recolhimento dos recursos repassados.
27.2. Dessa forma, rejeitam-se as alegações de defesa apresentadas.
28. Da análise procedida acima, verifica-se que os argumentos de defesa não foram suficientes para elidir a irregularidade pela qual está sendo responsabilizado, de forma que devem ser rejeitados.
29. Não há elementos para que se possa efetivamente aferir e reconhecer a ocorrência de boa-fé na conduta de Marco Aurélio Soares Alba, podendo este Tribunal, desde logo, proferir o julgamento de mérito pela irregularidade das contas, conforme os termos dos §§ 2º e 6º do art. 202 do Regimento Interno do TCU, condenando-se o responsável ao débito apurado e aplicando-lhe a multa prevista no art. 57, da Lei 8.443/1992.
30. Cumpre destacar ainda que o responsável foi chamado em audiência pelo 'não cumprimento do prazo originalmente estipulado para prestação de contas do Projovem Urbano, no exercício de 2013, cujo prazo encerrou-se em 2/12/2016'.
31. Destaque-se que a obrigação primária de prestar contas dos recursos transferidos ao município recai sobre o prefeito em cuja gestão se enquadra a data prevista para fazê-lo (Acórdão 3576/2019-TCU-Segunda Câmara, Relatora Ministra Ana Arraes) , no caso concreto, na gestão do responsável Marco Aurélio Soares Alba.
32. Ouvido em audiência justamente pelo não cumprimento do prazo para a prestação de contas do programa em apreço, o responsável alegou que o atraso ocorreu devido à troca de sistema administrativo digital, o que impossibilitou a transferência de todos os dados para a prestação de contas.
33. Esclareceu que, na ausência de alguns dados no sistema, a contabilidade teve que buscar manualmente os documentos, razão pela qual ocorreu o referido atraso.
34. Cabe destacar que o responsável não trouxe qualquer documento que pudesse corroborar o que alega, e o que se verificou, no caso concreto, foi a prestação de contas intempestiva ocorrida em razão da atuação do controle externo, ou seja, a prestação de contas somente foi apresentada em 10/7/2020 (peça 67) , pelo próprio responsável, após a sua citação no âmbito do presente processo, cuja ciência ocorreu em 3/6/2020 (peça 31) .
35. Importante ainda enfatizar que o prazo originalmente estabelecido para a prestação de contas foi até 2/12/2016, ainda durante o seu primeiro mandato, e o responsável foi reeleito e teve todo o mandato seguinte para providenciar a regular comprovação da aplicação dos recursos repassados, e somente o fez após provocado pelo controle externo, e ainda deixou de encaminhar a documentação complementar que prometera apresentar, segundo suas alegações de defesa.
36. Assim, houve uma sucessão de acontecimentos que evidenciam a negligência do responsável para com a obediência de princípio constitucional sensível consubstanciado no dever de prestar dos recursos que lhe foram confiados, na forma e prazo devidos.
37. É de se destacar que o dever de prestar contas, de matriz constitucional, é inerente à gestão de recursos públicos, constituindo um dos pilares do sistema republicano. A sua ausência significa não somente o descumprimento da Constituição e da legislação em vigor, mas a violação da transparência na prática dos atos de gestão, a ausência de comprovação da lisura no trato com a coisa pública, e a possibilidade sempre presente de que a totalidade dos recursos públicos federais, transferida ao Município, tenha sido integralmente desviada, em benefício de administrador ímprobo, ou de pessoas por ele determinadas. Pela concreta violação de normas e princípios fundamentais, a exemplo dos da legalidade, moralidade e publicidade, não deve ser tolerado tal comportamento por parte do administrador.
38. Ademais, censurável a conduta do gestor que assim procede, pois fez movimentar desnecessariamente a máquina administrativa, despendendo recursos humanos e materiais no âmbito do FNDE, da Controladoria-Geral da União e do Tribunal de Contas da União.
39. Sobre o assunto, oportuno mencionar fragmento do Voto do Ministro Raimundo Carreiro, condutor do Acórdão 4460/2011-TCU-Segunda Câmara, in verbis (grifamos) :
Logo, na medida em que sua omissão ensejou a movimentação de toda a máquina administrativa no âmbito interno e externo, imperioso que seja apenada, pois constitui conduta grave, além de violar a Constituição Federal, a Lei nº 8.443/92 e o próprio convênio que geriu.
40. Dessa forma, rejeitam-se as razões de justificativa apresentadas na defesa de peça 37, em face do não cumprimento do prazo originalmente estipulado para prestação de contas do Projovem Urbano, no exercício de 2013.
41. Cumpre observar, ainda, que a conduta do responsável, consistente nas irregularidades 'não cumprimento do objeto e do objetivo previsto no Projovem Urbano, no exercício de 2013, em face do não atingimento da meta de formação de 200 estudantes, divergência de valor entre o apurado em extrato bancário e o informado na Relação de Pagamentos, e não declaração de pagamentos, na prestação de contas, referentes a desembolsos identificados no extrato bancário' e 'não cumprimento do prazo originalmente estipulado para prestação de contas do Projovem Urbano, no exercício de 2013, cujo prazo encerrou-se em 2/12/2016', configura violação não só às regras legais, mas também aos princípios basilares da Administração Pública, eis que, em última análise, ocorre o comprometimento da necessária satisfação à sociedade sobre o efetivo emprego dos recursos públicos postos à disposição da municipalidade, por força do instrumento de repasse em questão.
20. Em consequência da análise retro transcrita, a instrução de peça 68, em 17/8/2021, propôs encaminhamento pela irregularidade das contas, imputação do débito e multas dos arts. 57 e 58 da Lei 8.443/1992.
21. No dia seguinte, em 18/8/2021, foi juntado aos autos um expediente da defesa (peça 72) , informando o recolhimento do débito pelo município, apresentando comprovante da contabilidade interna do financeiro municipal com dados do recolhimento (peça71) .
22. Em 3/11/2021, Despacho do Ministro Relator dispôs no sentido de acolher proposta do MPTCU e devolver os autos à unidade técnica para confirmação do recolhimento do débito e nova instrução.
ANÁLISE DOS PRESSUPOSTOS DE PROCEDIBILIDADE DA IN/TCU 71/2012
Avaliação de Viabilidade do Exercício do Contraditório e Ampla Defesa
23. Verifica-se que não houve o transcurso de mais de dez anos desde o fato gerador sem que tenha havido a notificação do responsável pela autoridade administrativa federal competente (art. 6º, inciso II, c/c art. 19 da IN/TCU 71/2012, modificada pela IN/TCU 76/2016) , uma vez que o fato gerador da irregularidade sancionada ocorreu em 3/12/2016, haja vista que o vencimento do prazo para prestação de contas se deu em 2/12/2016 e o responsável foi notificado sobre a irregularidade pela autoridade administrativa competente conforme segue:
23.1. Marco Aurélio Soares Alba, por meio do ofício acostado à peça 2, recebido em 13/12/2016, conforme AR (peça 3) .
Valor de Constituição da TCE 
24.  Verifica-se, ainda, que o valor atualizado do débito apurado (sem juros) em 1/1/2017 é de R$ 203.743,07, portanto superior ao limite mínimo de R$ 100.000,00, na forma estabelecida conforme os arts. 6º, inciso I, e 19 da IN/TCU 71/2012, modificada pela IN/TCU 76/2016. 
OUTROS PROCESSOS/DÉBITOS NOS SISTEMAS DO TCU COM OS MESMOS RESPONSÁVEIS
25. Informa-se que não foi encontrado débito imputável ao responsável em outros processos no Tribunal.
26. A tomada de contas especial está, assim, devidamente constituída e em condição de ser instruída.
EXAME TÉCNICO
Da responsabilização
27. Da análise dos documentos presentes nos autos, verifica-se que Marco Aurélio Soares Alba era a pessoa responsável pela gestão, execução e prestação de contas dos recursos federais recebidos à conta do Projovem Urbano - exercício 2013, tendo o prazo final para apresentação da prestação de contas expirado em 2/12/2016.
28. Verifica-se que foi dada oportunidade de defesa ao agente responsabilizado na fase interna, em obediência aos princípios constitucionais que asseguram o direito ao contraditório e à ampla defesa (art. 5º, inciso LV, da Constituição Federal) , conforme detalhado no item 'Análise dos Pressupostos de Procedibilidade da IN/TCU 71/2012', subitem 'Avaliação de Viabilidade do Exercício do Contraditório e Ampla Defesa'.
29. Tendo em vista o Histórico descrito na presente instrução e o recolhimento pelo município do débito imputado ao responsável, tem-se o seguinte:
29.1. Considerando que o vencimento da apresentação da prestação de contas do Projovem Urbano/2013 ocorreu em 2/12/2016, na gestão do responsável;
29.2. Considerando que o responsável, devido à omissão na prestação de contas, foi submetido à citação e à audiência (peças 29 e 30) , efetivadas em 3/6/2020 e 6/7/2020 (peças 31 e 33) , apresentou defesa, juntada aos autos em 16/7/2020 (peça 37) , e, na condição de prefeito em exercício, informou o envio da prestação de contas ao FNDE, em 10/7/2020 (peça 38) ;
29.3. Considerando que o FNDE analisou a prestação de contas intempestiva, emitiu as Notas Técnicas 221/2020 (peça 50) e 2057736/2020 (peça 49) , e concluiu pela existência de irregularidades na execução do Projovem Urbano/2013 com débito, gerando a instrução de peça 54, em 26/4/2021, e nova citação do responsável (peça 58) , efetivada em 10/5/2021 (peça 59) e detalhada no item 14 da presente instrução, apontando como irregularidade:
não cumprimento do objeto e do objetivo previsto no Projovem Urbano, no exercício de 2013, em face do não atingimento da meta de formação de 200 estudantes, divergência de valor entre o apurado em extrato bancário e o informado na Relação de Pagamentos, e não declaração de pagamentos, na prestação de contas, referentes a desembolsos identificados no extrato bancário.
29.4. Considerando que foi apresentada nova defesa (peças 64) , em 9/6/2021, a qual se limitou a informar que o município disponibilizaria documentação relativa ao recolhimento do débito, fazendo referência à expediente do município (peça 65) , finalizando com solicitação de prorrogação de prazo para atendimento;
29.5. Considerando que, transcorrida a prorrogação concedida, sem o recolhimento do débito, nova instrução de peça 68, em 17/8/2021, apresentou encaminhamento para rejeição das alegações de defesa, julgamento pela irregularidade com imputação de débito e aplicação das multas dos arts. 57 e 58 da Lei 8.4443/1992;
29.6. Considerando que um dia depois, em 18/8/2021, foi juntado aos autos expediente da defesa (peça 72) , com comprovante financeiro da contabilidade interna do município do recolhimento do débito, no valor de R$ 245.170,49 (peça 71) ;
29.7.  Considerando que, ao analisar o encaminhamento da instrução de peça 68, Despacho do Ministro Relator, em 3/11/2021, dispôs no sentido de acolher proposta do MPTCU (peça 67) para devolver os autos à unidade técnica, para confirmação do recolhimento do débito e nova instrução;
29.8. Considerando que, a partir das informações da contabilidade do município (peça 71) , consulta ao SISGRU (peça 75) permitiu atestar a veracidade do recolhimento ao FNDE do valor de R$ 245.170,49, em 2/7/2021, e confirmar referência ao Projovem Urbano/2013, conforme código 09 seguido do ano 2013, no campo 'Número de Referência';
29.9. Considerando que, em decorrência do princípio da insignificância e da economia processual, devido à baixa materialidade do valor de R$ 973,90, quantia que deixou de ser recolhida, correspondente à diferença entre o valor pago (R$ 245.170,49) e o valor do débito atualizado na data do recolhimento (R$ 246.144,39, peça 76) , pode-se considerar quitado o débito objeto da citação (peça 58) ;
29.10. Considerando que, na análise desenvolvida nos itens 31 a 41 da instrução encartada à peça 68, reproduzidos no item 19 desta instrução, foram rejeitadas as razões de justificativa apresentados pelo responsável (peça 37) para o não cumprimento do prazo originalmente estipulado para prestação de contas do Projovem Urbano/2013;
29.11. Pelo exposto, propugna-se no sentido de acatar a quitação do débito pelo município, sem prejuízo de comunicar às instâncias de controle competentes para dar conhecimento de que o município foi quem recolheu o débito, rejeitar as razões de justificativa e aplicar a multa do art. 58, inciso I, da Lei 8.4443/1992.
Julgamento das contas após citação/audiência, mesmo com quitação do débito
30. O julgamento das contas, após citação/audiência, mesmo com posterior elisão do débito, encontra respaldo na Jurisprudência Selecionada do TCU:
A quitação de débito de responsabilidade do prefeito pelo município elide a dívida, mas não impede o julgamento pela irregularidade das contas do gestor, com aplicação de multa, sem prejuízo de ciência ao Ministério Público para adoção das medidas cabíveis em face do ressarcimento da dívida com recursos municipais. (Acórdão 1695/2021-TCU-Segunda Câmara-Relator Aroldo Cedraz) 
Instaurada a tomada de contas especial e remetida ao TCU, o Tribunal deve julgar o seu mérito, ainda que o débito não mais subsista, não sendo cabível arquivá-la com base em ausência de pressuposto de desenvolvimento válido e regular do processo, nos termos do art. 212 do Regimento Interno do TCU. (Acórdão 2801/2017-TCU-Primeira Câmara-Relator Bruno Dantas e 10.938/2016-2ª Câmara-Relator Vital do Rêgo) 
A inexistência de dano ao erário não é motivo para arquivamento, sem julgamento de mérito, de tomada de contas especial, devendo haver manifestação conclusiva do TCU sobre o emprego dos recursos públicos da União. (Acórdão 10852/2018-TCU-Segunda Câmara- Relator Vital do Rêgo) 
31. A propositura do julgamento pela irregularidade das contas na presente TCE é decorrente de as alegações de defesa não terem apresentado argumentos consistentes para descaracterizar as irregularidades inerentes ao débito imputado, conforme detalhado no item 14 desta instrução, e de as razões de justificativa apresentadas não terem logrado evidenciar de forma satisfatória o porquê do atraso na apresentação da prestação de contas.
Aplicação de multa para a não apresentação da prestação de contas no prazo regular
32. O disciplinamento vigente no RITCU (Regimento Interno do TCU, Resolução TCU 155/2002) , dispõe no sentido de julgamento das contas como irregular e aplicação de multa, para a não apresentação da prestação de contas no prazo regular, conforme registrado nos arts. 209, §3º, e 268, inc. I, não obstante, deve-se observar também o §4º do art. 209, in verbis (grifo nosso) :
Art. 209. O Tribunal julgará as contas irregulares quando evidenciada qualquer das seguintes ocorrências:
I - omissão no dever de prestar contas;
§ 3º Contas que não consigam demonstrar por outros meios a boa e regular aplicação dos recursos poderão ser julgadas irregulares, nos termos do inciso II do caput, sem prejuízo da imputação de débito.
§ 4º Citado o responsável pela omissão de que trata o inciso I, bem como instado a justificar essa omissão, a apresentação posterior das contas, sem justificativa para a falta, não elidirá a respectiva irregularidade, podendo o débito ser afastado caso a documentação comprobatória das despesas esteja de acordo com as normas legais e regulamentares e demonstre a boa e regular aplicação dos recursos, sem prejuízo de aplicação da multa prevista no inciso I do art. 268.
Art. 268. O Tribunal poderá aplicar multa, nos termos do caput do art. 58 da Lei nº 8.443, de 1992, atualizada na forma prescrita no §1º deste artigo, aos responsáveis por contas e atos adiante indicados, observada a seguinte gradação:
I - contas julgadas irregulares, não havendo débito, mas comprovada qualquer das ocorrências previstas nos incisos I, II e III do caput do art. 209, no valor compreendido entre cinco e cem por cento do montante definido no caput deste artigo;
32.1. Registra-se que esses dispositivos do RITCU estão em consonância com o previsto na Lei Orgânica do TCU, Lei 8.443/1992, arts. 16, inc. III, alínea a, 19, parágrafo único, 58, inc. I.
33. Dessa forma, a Lei Orgânica do TCU, alínea "a" do inc. III do art. 16, defini como irregularidade grave a omissão na prestação de contas e determina, se for o caso, a aplicação de multa. Em outras palavras, ao aprovar essa Lei, o legislador inseriu no ordenamento jurídico que a omissão na prestação de contas deve levar ao julgamento das contas pela irregularidade, quando caracterizada temporalmente a omissão, não cabendo qualquer outra deliberação do TCU em sentido contrário, conforme alegado pela defesa.
34. Já o que o RITCU dispôs foi tão somente disciplinar em que momento a omissão, ou seja, o não cumprimento do prazo previsto para a apresentação da prestação de contas, passa a configurar irregularidade com aplicação de multa, admitindo o afastamento dessa irregularidade se somente se apresentada justificativa para o atraso.
34.1. Sendo assim, o TCU entende, conforme art. 209, §4º, do RITCU, que a data limite que torna a omissão passível de julgamento pela irregularidade, inerente ao não cumprimento do prazo previsto para a apresentação da prestação de contas, é a da notificação da audiência do responsável pelo TCU, para apresentação das razões de justificativa. Nesse contexto, somente é afastada essa irregularidade se a defesa lograr justificar, de forma satisfatória, o atraso para o não cumprimento da apresentação das contas dentro do prazo fixado.
35. Nesse sentido, vários enunciados da Jurisprudência Selecionada do TCU, ao longo do tempo, corrobora a análise apresentada até aqui, a exemplo dos Acórdão 1217/2019-TCU-Plenário-Relator Walton Alencar Rodrigues, 4838/2017-2ª Câmara-Relator Marcos Bemquerer, 4887/2015-1ª Câmara-Relator Benjamin Zymler, 560/2008-1ª Câmara-Relator Augusto Nardes e 1678/2005-1ª Câmara-Relator Marcos Vinicios Vilaça) .
35.1. Essa posição majoritária do Tribunal está muito bem explicitada e fundamentada no voto revisor do Ministro Walton Alencar Rodrigues, o qual foi acatado na deliberação do Acórdão 1217/2019-TCU-Plenário.
36. Ressalta-se que a omissão inicial no dever de prestar contas, irregularidade cuja responsabilidade recai sobre Marco Aurélio Soares Alba, movimentou desnecessariamente a máquina administrativa, despendendo recursos humanos e materiais no âmbito do FNDE, da Controladoria-Geral da União e do Tribunal de Contas da União. 
36.1. Esse dispêndio desnecessário, diga-se de passagem, constitui a principal motivação dos Acórdãos supracitados. Sobre o assunto, oportuno mencionar excerto do Voto do Exmo. Ministro Raimundo Carreiro, condutor do Acórdão 4460/2011-TCU-Segunda Câmara, in verbis: 
13. Logo, na medida em que sua omissão ensejou a movimentação de toda a máquina administrativa no âmbito interno e externo, imperioso que seja apenada, pois constitui conduta grave, além de violar a Constituição Federal, a Lei nº 8.443/92 e o próprio convênio que geriu. 
14. Por este motivo, em que pese elidido esteja o débito, impõe-se o julgamento pela irregularidade das contas e a aplicação de multa.
37. Dessa forma, como, no caso concreto, a defesa do responsável não logrou apresentar razão de justificativa que explique de forma satisfatória porque a prestação de contas não foi apresentada até o prazo previsto de 2/12/2016, o que veio a ocorrer somente em 10/7/2020 (peça 67) , somente após instado pelo TCU em audiência, em 3/6/2020 (peça 31) , tendo como agravante o fato de estar à frente da gestão municipal desde 2013 até o final de 2020, não resta outro encaminhamento senão propor o julgamento das contas pela irregularidade com aplicação de multa.
Prescrição da Pretensão Punitiva
38. Vale ressaltar que a pretensão punitiva do TCU, conforme Acórdão 1441/2016-TCU-Plenário, Relator Benjamin Zymler, que uniformizou a jurisprudência acerca dessa questão, subordina-se ao prazo geral de prescrição indicado no art. 205 do Código Civil, que é de dez anos, contado da data de ocorrência da irregularidade sancionada, nos termos do art. 189 do Código Civil, sendo este prazo interrompido pelo ato que ordenar a citação, a audiência ou a oitiva do responsável.
39. No caso em exame, não ocorreu a prescrição, uma vez que a irregularidade sancionada ocorreu em 3/12/2016 e os atos de ordenação das citações e audiência ocorreram em 25/11/2019 e 26/4/2021.
CONCLUSÃO
40. Em face da análise promovida na seção 'Exame Técnico', verifica-se que o responsável Marco Aurélio Soares Alba não logrou comprovar a boa e regular aplicação dos recursos, instado a se manifestar, optou pelo silêncio, configurando a revelia, nos termos do § 3º, do art. 12, da Lei 8.443/1992. Ademais, inexistem nos autos elementos que demonstrem a boa-fé do responsável ou a ocorrência de outras excludentes de culpabilidade.
41. Em face da análise promovida na seção 'Exame Técnico', propõe-se rejeitar as alegações de defesa e razões de justificativa de Marco Aurélio Soares Alba, uma vez que não foram suficientes para sanar as irregularidades a ele atribuídas, mas, no entanto, considerar afastado o débito apurado, em razão de sua quitação pelo município. Ademais, inexistem nos autos elementos que demonstrem a boafé do responsável ou a ocorrência de outras excludentes de culpabilidade.
42. Verifica-se também que não houve a prescrição da pretensão punitiva, conforme análise já realizada.
43. Tendo em vista que não constam dos autos elementos que permitam reconhecer a boa-fé do responsável, sugere-se que as suas contas sejam julgadas irregulares, nos termos do art. 202, § 6º, do Regimento Interno do TCU, com a aplicação das multas previstas nos arts. 57 e 58 da Lei 8.443/1992.
44. Considerando que o débito imputado ao responsável Marco Aurélio Soares Alba de forma individual foi recolhido pelo município de Gravataí - RS, considera-se oportuno dar conhecimento do Acórdão que vier a ser proferido, acompanhado da presente instrução e das peças 71 e 75 ao Tribunal de Contas do Estado do Rio Grande do Sul, ao município de Gravataí/RS e à Câmara de Vereadores do município de Gravataí/RS, para ciência e eventuais providências.
45. Por fim, como não houve elementos que pudessem modificar o entendimento acerca das irregularidades em apuração, mantém-se a matriz de responsabilização presente na peça 53.
PROPOSTA DE ENCAMINHAMENTO
46. Diante do exposto, submetemos os autos à consideração superior, propondo ao Tribunal:
a) rejeitar as alegações de defesa e razões de justificativa apresentadas pelo responsável Marco Aurélio Soares Alba (CPF XXX.502.230-XX) ;
b) considerar quitado o débito imputado ao responsável Marco Aurélio Soares Alba (CPF XXX.502.230-XX) , recolhido pelo município de Gravataí - RS, mediante GRU;
c) julgar irregulares, nos termos dos arts. 1º, inciso I, 16, inciso III, alínea 'a' e 'b', da Lei 8.443/1992, c/c os arts. 19 e 23, inciso III, da mesma Lei, as contas do responsável Marco Aurélio Soares Alba (CPF XXX.502.230-XX) ;
d) aplicar ao responsável Marco Aurélio Soares Alba (CPF XXX.502.230-XX) , a multa prevista no art. 58, inciso I, da Lei 8.443/1992, c/c o art. 268, inciso I, do Regimento Interno do TCU, fixandolhe o prazo de quinze dias, a contar da notificação, para que comprove, perante o Tribunal (art. 214, inciso III, alínea 'a', do Regimento Interno do TCU) , o recolhimento da dívida aos cofres do Tesouro Nacional, atualizada monetariamente desde a data do acórdão que vier a ser proferido por este Tribunal até a data do efetivo recolhimento, se paga após o vencimento, na forma da legislação em vigor;
e) autorizar, desde logo, a cobrança judicial das dívidas, caso não atendida a notificação, na forma do disposto no art. 28, inciso II, da Lei 8.443/1992;
f) autorizar também, desde logo, se requerido, com fundamento no art. 26, da Lei 8.443/1992, c/c o art. 217, §§ 1º e 2º, do Regimento Interno do TCU, o parcelamento das dívidas em até 36 parcelas, incidindo, sobre cada parcela, corrigida monetariamente, os correspondentes acréscimos legais, fixando-lhe o prazo de quinze dias, a contar do recebimento da notificação, para comprovar, perante o Tribunal, o recolhimento da primeira parcela, e de trinta dias, a contar da parcela anterior, para comprovar o recolhimento das demais parcelas, devendo incidir, sobre cada valor mensal, atualizado monetariamente, os juros de mora devidos, no caso do débito, na forma prevista na legislação em vigor, alertando o responsável de que a falta de comprovação do recolhimento de qualquer parcela importará o vencimento antecipado do saldo devedor, nos termos do § 2º do art. 217 do Regimento Interno deste Tribunal;
g) enviar cópia do Acórdão, com o Relatório e o Voto, a ser prolatado à Procuradoria da República no Estado do Rio Grande do Sul, nos termos do § 3º do art. 16 da Lei 8.443/1992, c/c o § 7º do art. 209 do Regimento Interno do TCU, para adoção das medidas cabíveis;
h) enviar cópia do Acórdão, com o Relatório e o Voto, que vier a ser proferido ao Fundo Nacional de Desenvolvimento da Educação e ao responsável, para ciência;
i) enviar cópia do Acórdão, com o Relatório e o Voto, que vier a ser proferido, acompanhado da presente instrução e das peças 71 e 75 ao Tribunal de Contas do Estado do Rio Grande do Sul, ao município de Gravataí/RS e à Câmara de Vereadores do município de Gravataí/RS, para ciência e eventuais providências;
j) informar à Procuradoria da República no Estado do Rio Grande do Sul, ao Fundo Nacional de Desenvolvimento da Educação e ao responsável que a presente deliberação, acompanhada do Relatório e do Voto que a fundamenta, está disponível para a consulta no endereço www.tcu.gov.br/acordaos, além de esclarecer que, caso requerido, o TCU poderá fornecer sem custos as correspondentes cópias, de forma impressa; e
k) informar à Procuradoria da República no Estado do Rio Grande do Sul que, nos termos do parágrafo único do art. 62 da Resolução TCU 259/2014, os procuradores e membros do Ministério Público credenciados nesta Corte podem acessar os presentes autos de forma eletrônica e automática, ressalvados apenas os casos de eventuais peças classificadas como sigilosas, as quais requerem solicitação formal."
2. 	O representante do MP/TCU, procurador Sérgio Ricardo Costa Caribé, manifestou-se de acordo com a proposta da unidade instrutiva[footnoteRef:3]. [3:  Peça 80.] 
É o relatório.

Regis Fonseca Alves (OAB/RS 77.714), Carlos Eduardo Martins Miller (OAB/RS 54.230) e outros, representando município de Gravataí/RS; Maurício Andorffy de Souza (OAB/RS 109.590), Aloísio Zimmer Júnior (OAB/RS 42.306) e outros, representando Marco Aurélio Soares Alba.

Procurador Sérgio Ricardo Costa Caribé.

TOMADA DE CONTAS ESPECIAL. FUNDO NACIONAL DE DESENVOLVIMENTO DA EDUCAÇÃO (FNDE). PROGRAMA NACIONAL DE INCLUSÃO DE JOVENS (PROJOVEM URBANO). EXERCÍCIO DE 2013. OMISSÃO INICIAL NO DEVER DE PRESTAR CONTAS. CITAÇÃO E AUDIÊNCIA DO EX-PREFEITO. APRESENTAÇÃO INTEMPESTIVA DA PRESTAÇÃO DE CONTAS AO FNDE. NOVA CITAÇÃO. ALEGAÇÕES DE DEFESA. RECOLHIMENTO DO DÉBITO PELO MUNICÍPIO. ELISÃO DO DANO. CONTAS IRREGULARES PELA OMISSÃO. MULTA.

TOMADA DE CONTAS ESPECIAL (TCE)

Secretaria de Controle Externo de Tomada de Contas Especial (SecexTCE).

Trata-se de tomada de contas especial instaurada pelo Fundo Nacional de Desenvolvimento da Educação (FNDE) em desfavor de Marco Aurélio Soares Alba, ex-prefeito de Gravataí/RS, em razão da omissão no dever de prestar contas da aplicação dos recursos repassados ao município no âmbito do Programa Nacional de Inclusão de Jovens (Projovem Urbano) , exercício de 2013.
A data final para prestação de contas dos valores transferidos ao município era o dia 2/12/2016, ainda na gestão do exprefeito Marco Aurélio Soares Alba (mandatos 2013-2016 e 2017-2020) .
Encerrado o prazo para apresentação da documentação comprobatória e não atendida a notificação do órgão concedente, foi instaurada tomada de contas especial, em 30/5/2019, concluindo o tomador de contas[footnoteRef:2] pela ocorrência de dano ao erário, no valor de R$ 78.012,00, imputado a Marco Aurélio Soares Alba, referente ao total de recursos repassados pelo FNDE ao município. O órgão de controle interno corroborou esse entendimento. [2:  Peça 14.] 
Neste Tribunal, a Secretaria de Controle Externo de Tomada de Contas Especial (SecexTCE) promoveu a citação do responsável, em 3/6/2020. Em 15/7/2020, o gestor, ainda na condição de prefeito de Gravataí/RS, apresentou alegações de defesa, informando que a prestação de contas havia sido enviada ao FNDE em 10/7/2020, o que foi confirmado pela autarquia em ofício encaminhado a este Tribunal[footnoteRef:3]. [3:  Peça 40.] 
Desse modo, a secretaria realizou diligência ao FNDE, requerendo o envio da análise procedida sobre a documentação apresentada a título de prestação de contas. 
Sobre a análise encaminhada pela autarquia, 4/11/2020[footnoteRef:4], a SecexTCE proferiu o seguinte exame[footnoteRef:5]: [4:  Peça 47.]  [5:  Peça 54, p. 3.] 
"21.	O FNDE encaminhou a Nota Técnica 221/2020 (peça 50) , no qual se apurou que o município de Gravataí/RS havia pactuado a meta de atendimento de 200 jovens, ao longo de 18 meses de formação, no âmbito do Projovem Urbano - exercício 2013.
22.	Entretanto, esse documento técnico registra que, de acordo com o relatório extraído do SIMEC, foram matriculados 146 estudantes, e que somente 13 desses jovens seguiram ativos até o final do curso, quantidade equivalente a 8,56% do total de matrículas, e que corresponde a 6,5% da meta inicialmente pactuada.
23.	Dessa forma, o FNDE chegou à seguinte conclusão:
CONCLUSÃO
Diante do exposto, a Coordenação-Geral de Educação de Jovens e Adultos, da Diretoria de Políticas e Diretrizes da Educação Básica, conclui pela não aprovação do cumprimento do objeto do Município de Gravataí/RS, relativa ao Programa Nacional de Inclusão de Jovens (Projovem Urbano) , edição 2012, exercício 2013.
24.	Nesse contexto, os dispêndios realizados e proporcionais à meta não concretizada devem ser glosados por conta dessa irregularidade.
25.	Ao longo do exercício de 2013, verifica-se que houve um de total de pagamentos de R$ 168.724,24 (peça 49, p. 5) , e a composição desse débito abrangerá os últimos pagamentos efetuados, até o limite de R$ 157.757,16, (93,5% do total gasto no exercício de 2013) .
26.	Ademais, o FNDE emitiu a Nota Técnica 2057736/2020 (peça 49) , que registrou, além do não atingimento das metas físicas do programa, divergência de valor entre o apurado em extrato bancário e o informado na Relação de Pagamentos, e a existência de desembolsos efetuados na conta específica do programa, sem informação acerca da respectiva documentação comprobatória." (destaque do original) 
A secretaria concluiu pela necessidade de realização de nova citação de Marco Aurélio Soares Alba pelo "não cumprimento do objeto e do objetivo previsto no Projovem Urbano, no exercício de 2013, em face do não atingimento da meta de formação de 200 estudantes, divergência de valor entre o apurado em extrato bancário e o informado na Relação de Pagamentos, e não declaração de pagamentos, na prestação de contas, referentes a desembolsos identificados no extrato bancário"[footnoteRef:6]. [6:  Peça 54, p. 6.] 
O responsável apresentou manifestação, em 9/6/2021, informando que o município de Gravataí/RS teria se comprometido a devolver os recursos impugnados aos cofres do FNDE[footnoteRef:7]. Em consulta ao sistema SISGRU, minha assessoria confirmou o recolhimento do valor de R$ 245.170,49, em 2/7/2021, com referência ao Projovem Urbano/2013[footnoteRef:8]. [7:  Peças 64-65.]  [8:  Peça 75.] 
Em derradeira instrução, a SecexTCE calculou que o município pagou R$ 973,90 a menos do que o valor calculado do dano. No entanto, diante da baixíssima materialidade do saldo remanescente, propôs considerar quitado o débito objeto da citação.
Quanto ao não cumprimento do prazo originalmente estipulado para apresentação da prestação de contas do Projovem Urbano/2013, propõe rejeitar as razões de justificativa de Marco Aurélio Soares Alba, aplicando-lhe a multa do art. 58, I, da Lei 8.443/1992.
O MP/TCU manifestou-se de acordo com a proposta da unidade instrutiva, considerando que "o responsável não logrou justificar a omissão na prestação de contas, omissão essa que foi sanada apenas após a citação e a audiência realizadas por esta Corte"[footnoteRef:9]. [9:  Peça 80.] 
II
Acolho as manifestações pela elisão do débito, diante do recolhimento dos valores impugnados, e julgo que este Tribunal deva adotar decisão semelhante à já proferida em casos análogos, cabendo tão-somente o julgamento das contas de Marco Aurélio Soares Alba pela irregularidade, diante da não apresentação da prestação de contas no prazo fixado, injustificadamente.
O prazo para apresentação da prestação de contas expirou em 2/12/2016. O responsável foi notificado pelo órgão concedente sobre o descumprimento da obrigação em 6/12/2016[footnoteRef:10], tendo tido ciência em 13/12/2016[footnoteRef:11]. [10:  Peça 2.]  [11:  Peça 3.] 
Diante da omissão do gestor, que não se manifestou em relação à comunicação expedida pelo concedente, o FNDE instaurou, em 30/5/2019, a tomada de contas especial.
Em resposta a este Tribunal, o ex-prefeito, após informar ter apresentado a prestação de contas intempestivamente ao FNDE, afirmou que "o atraso ocorreu devido à troca de sistema administrativo digital, situação que acabou impossibilitando a transferência de todos os dados necessários para a prestação de contas" e que "a contabilidade teve que buscar manualmente os documentos, razão pela qual ocorreu o referido atraso"[footnoteRef:12]. [12:  Peça 37, p. 2.] 
Ponderou, assim, que a apresentação das contas fora do prazo seja vista "como mera irregularidade do ponto de vista formal, sem qualquer condão de macular a regularidade das contas"[footnoteRef:13]. [13:  Peça 37, p. 3.] 
No entanto, verifico que transcorreram mais de dois anos entre o fim do prazo estipulado para encaminhamento da prestação de contas e a primeira citação por parte deste Tribunal, período em que Marco Aurélio Soares Alba, ainda na condição de prefeito do município, poderia ter apresentado a referida documentação ao FNDE.
Como visto, o ex-prefeito não apresentou qualquer justificativa à autarquia, permanecendo silente até a citação por parte deste Tribunal.
A jurisprudência citada pelo responsável (Acórdão 1792/2020-TCU-Primeira Câmara, de minha relatoria) não se amolda a este caso. A situação discutida no referido acórdão refere-se a prestação de contas apresentada ao órgão repassador, intempestivamente, antes da citação do responsável.
Desse modo, a discussão sob exame se amolda à jurisprudência desta Corte no sentido de que a apresentação da prestação de contas pelo responsável, gestor dos recursos, após ter sido citado não sana a irregularidade caracterizada como omissão no dever de prestar contas, ainda que seja comprovada a regular aplicação dos recursos ou, como ocorreu no caso, a devolução dos recursos federais. Nessa linha, os Acórdão 9089/2021-TCU-Primeira Câmara (de relatoria do ministro Bruno Dantas) , 811/2022-1ª Câmara (de relatoria do ministro-substituto Augusto Sherman) e o recente Acórdão 778/2022-TCU-Primeira Câmara (de relatoria do ministro Benjamin Zymler) , do qual extraio o seguinte trecho do voto condutor:
"13. Quanto à alegada dificuldade na obtenção dos documentos pertinentes à prestação de contas, observo que não veio acompanhada de qualquer prova documental de que, entre a data que a prestação de contas deveria ter sido apresentada - 8/2/2018 - e a data da apresentação da prestação de contas - 21/5/2020, tenham sido envidados esforços no sentido de se obter a documentação pertinente.
14. Chama ainda atenção a seguinte observação da unidade técnica no sentido de que o gestor detinha a documentação e simplesmente se absteve de apresentá-la no tempo devido, só o fazendo depois de instado por esta Corte:
'É de se reparar que o responsável aparentemente detinha há mais tempo os documentos de prestação de contas, ou seja, não ocorreu a suposta dificuldade de prestar contas antes da citação do Tribunal, uma vez que notificado em 18/5/2020, não tardou a apresentar a comprovação da aplicação dos recursos, enviada em 21/5/2020 no SIGPC, conforme peça 49.'
16. Essa conduta omissiva fez movimentar desnecessariamente a máquina administrativa, com evidente dispêndio de recursos humanos e materiais no âmbito do FNDE, da Controladoria-Geral da União e do Tribunal de Contas da União.
17. Trata-se, pois, de situação que se amolda ao disposto no §4º do art. 209 do Regimento Interno do TCU:
'§ 4º Citado o responsável pela omissão de que trata o inciso I, bem como instado a justificar essa omissão, a apresentação posterior das contas, sem justificativa para a falta, não elidirá a respectiva irregularidade, podendo o débito ser afastado caso a documentação comprobatória das despesas esteja de acordo com as normas legais e regulamentares e demonstre a boa e regular aplicação dos recursos, sem prejuízo de aplicação da multa prevista no inciso I do art. 268.'
 (...) "
O responsável não apresentou justificativa suficiente para afastar a irregularidade referente ao não cumprimento do prazo estipulado para apresentação da prestação de contas, tampouco a alegação de que a omissão teria se dado em virtude de troca de sistema administrativo digital veio acompanhada de qualquer evidência que a corrobore.
Assim, acompanho as conclusões da unidade instrutiva e do MP/TCU, aplicando-lhe a multa prevista no art. 58, I, da Lei 8.443/1992.
Diante do exposto, manifesto-me pela aprovação do acórdão que ora submeto à apreciação deste Colegiado.
TCU, Sala das Sessões, em 18 de outubro de 2022.
Weder de Oliveira 
Relator